最高法院刑事判決　　　　　　　　　　　　　　　九十三年度台上字第二七四二號
　　上　訴　人　甲○○
右上訴人因業務過失致人於死案件，不服台灣高等法院高雄分院中華民國九十年十月
九日第二審判決（九十年度上訴字第一一三一號，起訴案號：台灣高雄地方法院檢察
署八十八年度偵字第二九八三０號），提起上訴，本院判決如左：
    主  文
上訴駁回。
    理  由
按刑事訴訟法第三百七十七條規定，上訴於第三審法院，非以判決違背法令為理由，
不得為之。是提起第三審上訴，應以原判決違背法令為理由，係屬法定要件。如果上
訴理由狀並未依據卷內訴訟資料，具體指摘原判決不適用何種法則或如何適用不當，
或所指摘原判決違法情事，顯與法律規定得為第三審上訴理由之違法情形，不相適合
時，均應認其上訴為違背法律上之程式，予以駁回。本件原判決維持第一審論上訴人
甲○○以從事業務之人，因業務上之過失致人於死罪，判處有期徒刑拾月之判決，駁
回上訴人在第二審之上訴。係依憑上訴人直承：伊係高雄縣私立圓山老人養護中心（
下稱圓山養護中心）之服務人員，與另案被告王上嘉同在該養護中心從事負責照顧老
人之養護工作，告訴人之母蘇楊寶珠自民國八十八年十月十日起委託該養護中心養護
照料。案發當晚，其與王上嘉共同值班，二人約定輪流睡覺，由其先單獨自當晚十一
時至翌日凌晨三時值勤，同晚十一時四十分許巡房時，見蘇楊寶珠在床上睡覺，惟巡
房完畢後，約於翌日凌晨二十分許，見蘇楊寶珠床上無人，經四處尋找未獲，至翌日
上午九時許，始於該養護中心旁之斜坡上發現已死亡之蘇楊寶珠等情不諱，參酌被害
人即蘇楊寶珠之子蘇俊雄之指訴，另案被告即圓山養護中心主任王上嘉供稱：伊與上
訴人共同值勤，二人私自約定輪流值班、睡覺，僅由一人照顧全體老人；證人即圓山
養護中心服務人員羅碧雲證陳：蘇楊寶珠送入該養護中心後有翻牆紀錄，及物品離開
視線即呈現焦慮不安、四處尋找等現象各等語，卷附第一審法院九十年四月二十日勘
驗筆錄（記載經第一審法院勘驗結果，該養護中心安置老人之三間寢室內或供服務人
員值班時所待之護理站，均無設置監視器等輔助設施，監看該中心內之老人，均賴服
務人員以人力監督；且各房間內均有前、後門可互通室內、外，死者蘇楊寶珠生前所
居住之房間設有四個出入口可互通其它房間或室外），及現場照片、安養中心平面圖
、圓山養護中心立案證書（記載該中心係以照顧生活自理能力缺損且無技術性護理服
務需求之老人）、台灣高雄地方法院檢察署檢察官會同法醫師相驗後製作之照片、勘
驗筆錄、相驗屍體證明書、驗斷書等證據資料，而為論斷，已敘述其所憑之證據及認
定之理由。而以上訴人否認有業務過失致人於死之犯行及所為辯解，係飾卸之詞，無
足採取，在理由內依憑調查所得證據，詳加指駁。並說明：高雄縣政府九十年八月十
四日九十府社長字第九０００一三七一六七號函載稱：「依據『老人福利機構設置標
準』第二十三條第一項第三款之規定，機構內隨時保持至少有一位服務人員值班（小
型養護機構）。故小型老人養護機構依據服務床數配置相當比例（每養護八位老人應
置一人）之服務人員，可採輪值方式至少保持一位服務人員值班」等語，固指依據「
老人福利機構設置標準」第二十三條第一項第三款之規定可採輪值方式，且保持一位
服務人員值班即可等情。惟此乃法令規定最低配置服務人員之標準，本件圓山養護中
心於一名值班人員巡視房間時，須由另一名值班人員配合注意其它房間老人之動靜，
始能兼顧全體老人之照料，故該中心規定夜間值班人員應為二位，一人巡房時，另一
人在護理站值班，高雄縣政府前開函文不足採為有利上訴人之認定。至於證人王森本
及另案被告王上嘉於原審證稱：依據前開規定，夜間值班之二人可依協調，輪流休息
，其服務人員並無過失云云，核與證人王森本於檢察官偵查中之證言及實情不符，顯
係迴護之詞，亦非可採之理由。從形式上觀察，原判決並無違背法令之情形存在。又
查：（一）證據之取捨，為事實審法院之職權，倘其採證認事並不違背證據法則，即
不得任意指為違法。本件第一審法院之勘驗筆錄雖未記載圓山養護中心所收容之老人
係屬生活自理能力缺損之癱瘓臥床、乘坐輪椅或患有老人癡呆症之情事，惟原判決已
載明其就案內所有證據，本於調查所得心證，認定被害人蘇楊寶珠罹患老人痴呆症，
需受上訴人之照料，上訴人竟疏未注意看護，致蘇楊寶珠死亡，其罪證已臻明確，應
負業務過失致人於死罪責之理由，並未僅憑前開勘驗筆錄，資為認定上訴人成立犯罪
之唯一依據，核與法律規定應於審判期日調查之證據而未予調查及證據上理由矛盾之
違法情形，不相適合。上訴意旨主張據第一審法院勘驗筆錄所載，僅係關於養護中心
之現況，而未有收容老人狀況之記載，原判決以該勘驗筆錄，認定圓山養護中心所收
容者係屬生活自理能力缺損之癱瘓臥床、乘坐輪椅或患有老人癡呆症之老人，應與卷
內證據，不相適合，自有證據上理由矛盾及應於審判期日調查之證據而未予調查之違
誤等語，無非就原審採證認事之職權行使，任憑己見，泛言指摘，並非正當之第三審
上訴理由。（二）刑法第四十一條於九十年一月十日修正前規定「犯最重本刑為三年
以下有期徒刑以下之刑之罪，而受六月以下有期徒刑或拘役之宣告，因身體、教育、
職業或家庭之關係，執行顯有困難者，得以一元以上三元以下折算一日，易科罰金。
」；修正後該條第一項規定「犯最重本刑為五年以下有期徒刑以下之刑之罪，而受六
個月以下有期徒刑或拘役之宣告，因身體、教育、職業、家庭之關係或其他正當事由
，執行顯有困難者，得以一元以上三元以下折算一日，易科罰金。但確因不執行所宣
告之刑，難收矯正之效，或難以維持法秩序者，不在此限。」，是得易科罰金之條件
，修正後雖將犯最重本刑為三年以下有期徒刑以下之刑之罪，改為犯最重本刑為五年
以下有期徒刑以下之刑之罪，但仍以受六月以下有期徒刑或拘役之宣告為限，始得易
科罰金。原判決維持第一審量處上訴人有期徒刑十月之判決，不論在前開刑法第四十
一條修正前後，均不符易科罰金之條件，自無該法條修正前後新舊法之比較適用問題
。上訴意旨主張刑法第四十一條於九十年一月十日修正後，業務過失致人於死案件，
已成為得易科罰金之案件，原判決竟未依同法第二條第一項前段，適用修正後之刑法
第四十一條第一項規定，審酌得否為易科罰金折算標準之諭知，亦未於理由內論述，
顯有判決不適用法則之違法等語。執以指摘原判決違法，亦非適法之第三審上訴理由
。（三）其餘上訴意旨，則置原判決之明白論斷於不顧，或仍持原判決已說明理由而
捨棄不採之陳詞辯解，再為事實上之爭執，或就屬於事實審法院採證認事職權之行使
，全憑己見，任意指摘，難謂已符合首揭法定上訴第三審之要件。其上訴違背法律上
之程式，應予駁回。
據上論結，應依刑事訴訟法第三百九十五條前段，判決如主文。
中　　　華　　　民　　　國　　九十三　　年　　　五　　　月　　二十八　　日
                              最高法院刑事第九庭
                                  審判長法官  林　增　福
                                        法官  邵　燕　玲
                                        法官  陳　世　雄
                                        法官  惠　光　霞
                                        法官  蘇　振　堂
      右正本證明與原本無異
                                              書  記  官
中　　　華　　　民　　　國　　九十三　　年　　　六　　　月　　　三　　　日
                                                                        Ａ
